【裁判字號】    95,台上,1435
【裁判日期】    950706
【裁判案由】    損害賠償
【裁判全文】
最高法院民事判決            九十五年度台上字第一四三五號
    上  訴  人  甲○○
                        126.
    訴訟代理人  鄭世賢律師
    被 上訴 人  行政院環境保護署
    法定代理人  乙○○
    訴訟代理人  高瑞錚律師
                陳在源律師
                張梅音律師
上列當事人間請求損害賠償事件，上訴人對於中華民國九十四年
三月八日台灣高等法院台南分院第二審更審判決（九十三年度上
更(一)字第三五號），提起上訴，本院判決如下：
    主  文
原判決廢棄，發回台灣高等法院台南分院。
    理  由
本件上訴人主張：訴外人良泰資源處理股份有限公司（下稱良泰
公司）因與前廢輪胎資源回收管理基金管理委員會（下稱廢輪胎
基金管理委員會）簽約處理廢輪胎保管儲存及清運作業，於民國
八十七年一月一日與伊簽訂租賃契約，以每月新台幣（下同）七
萬元之租金租用伊所有坐落台南縣六甲鄉○○段五七四、五七五
、五七六、五七七、五七八地號等五筆土地（下稱系爭土地），
供良泰公司置放廢輪胎，約定租期至八十七年十二月三十一日止
。嗣被上訴人於八十七年七月一日概括承受上開廢輪胎基金管理
委員會與良泰公司所簽之廢輪胎保管儲存委託契約（下稱系爭保
存契約）及廢輪胎清運委託協議，至同年底租約屆滿日，被上訴
人通知良泰公司解除上開委託契約，表明系爭土地上廢輪胎由被
上訴人自行處理，並派駐保全人員看管廢輪胎，被上訴人即為前
開廢輪胎之占有人，詎其既未付租金亦未付賠償金，竟任廢輪胎
繼續放置於系爭土地上迄至九十三年五月二十日止，自屬無權占
有等情。爰依侵權行為及不當得利之法律關係，求為命被上訴人
賠償自八十八年一月一日起至九十年一月三十一日止相當於租金
之損害共計一百七十五萬元及加付法定遲延利息；並自九十年二
月一日起，至廢輪胎清運完畢止，按月給付上訴人七萬元之判決
。（第一審判命被上訴人給付三十五萬九千三百七十五元本息，
並自九十年二月一日起至清運完畢之日止，按月給付一萬四千三
百七十五元，而駁回上訴人其餘請求。上訴人就其敗訴部分提起
第二審上訴；被上訴人就其敗訴部分提起附帶上訴，惟經原審在
本次更審前駁回其附帶上訴，該部分業已確定）。
被上訴人則以：伊僅通知良泰公司解除廢輪胎清運委託協議，並
未解除與良泰公司間之系爭保存契約，儲存與清運係二不同之行
為，良泰公司依約仍負保管廢輪胎責任，與伊無涉。伊派駐保全
人員於廢輪胎儲存場負責巡邏，係為維護公共安全，防範火災等
緊急應變處理，並非取代良泰公司之保管義務。伊自始未曾占有
系爭土地，自無給付租金或賠償金之義務。況伊早於九十一年一
月二十三日即將系爭土地上之廢輪胎清運完畢，並於九十一年二
月六日以書狀通知上訴人，系爭土地自是日起已由上訴人自行占
有管領。再者，上訴人與良泰公司簽訂之租約，違反法律強制規
定，縱有租金約定，亦屬不正利益，自不得將該不正利益視為損
失等語，資為抗辯。
原審維持第一審所為上訴人請求被上訴人給付一百三十九萬零六
百二十五元本息，並自九十年二月一日起至廢輪胎清運完畢之日
止，按月給付五萬五千六百二十五元部分敗訴之判決，駁回其上
訴，無非以：上訴人主張之事實雖據提出土地租賃契約書、概括
承受約定書、廢輪胎保管儲存委託契約、備忘錄為論據。惟依上
開概括承受約定書所載，良泰公司與廢輪胎基金管理委員會所訂
系爭保存契約，關於廢輪胎基金管理委員會之權利義務自八十七
年七月一日起固由被上訴人承受，然承受後負有保管儲存義務者
，仍為良泰公司，並非被上訴人；且依上開備忘錄之記載，被上
訴人僅解除「廢輪胎清運委託協議書」之約定，並未同時解除系
爭保存契約，良泰公司所負之保管儲存義務亦未變更；再綜觀系
爭保存契約第一、二、三條約定，可知良泰公司係以自己之計算
而租用系爭土地上儲存保管廢輪胎；參酌被上訴人提出之廢輪胎
回收處理流程圖所示，良泰公司所儲存保管之廢輪胎，係該公司
自行回收後，進而儲存保管，非由廢輪胎基金管理委員會或被上
訴人取得廢輪胎後再委託或寄託良泰公司保管。雖系爭保存契約
第二條第二項約定，不論廢輪胎基金管理委員會有無指示，良泰
公司均應保管、儲存及辦理其他與第一條廢輪胎有關之事項，並
負責維護儲存場地之安全、清潔、衛生等事項，包括防火等一切
措施。然此僅足認原廢輪胎基金管理委員會之指示，係就廢輪胎
保管、儲存等事項為提示，並不因而改變良泰公司為自己計算而
負保管儲存之契約義務；且限制良泰公司以搬運或其他方式增減
或異動廢輪胎，亦僅在控管廢輪胎之地點，避免發生環境污染；
另被上訴人依系爭保存契約對良泰公司給付之報酬，本質上應屬
公法上補貼之性質，核與民法第五百八十九條第一項所定寄託契
約不同，尚難認被上訴人屬民法第九百四十一條所定之間接占有
人。亦難謂良泰公司僅係被上訴人之占有輔助人。至被上訴人與
中工保全股份有限公司（下稱中工保全公司）訂立之「行政院環
境保護署廢輪胎貯存場保全契約」，委託其就系爭場址為保全，
旨在防範火災及其他災變之發生，並非可遽認其已取代良泰公司
實際占有系爭土地。再依被上訴人公告之「一般廢棄物回收項目
及一般廢棄物分類方式」，廢輪胎屬一般廢棄物回收之項目，依
廢棄物清理法第五、十、十四條規定，實際負責清除處理廢輪胎
之責任者，另有其他權責機關，被上訴人僅負責政策之制定及督
導，被上訴人非其執行機關，並未實際涉入廢輪胎回收處理之執
行等情，則被上訴人抗辯伊並未實際占用系爭土地等語，自可採
信。並說明被上訴人於八十九年三、十月間先後致立法委員周清
玉國會辦公室函僅係基於主管機關之立場，謀協助上訴人解決與
良泰公司租用系爭土地期滿後衍生之繼續使用之問題，要難憑此
即認被上訴人已實際接管廢輪胎而占用系爭土地。因而認上訴人
依侵權行為及不當得利之法律關係，請求被上訴人按月以七萬元
計付相當於租金之損害金，洵非正當，不能准許等詞，為其判斷
之基礎。
按占有僅占有人對於物有事實上管領力為已足，不以其物放置於
一定處所，或標示為何人占有為生效條件。苟對於物無事實上管
領力者，縱令放置於一定處所，並標示為何人占有，亦不能認其
有占有之事實。本院五十三年台上字第八六一號著有判例。本件
由良泰公司（即乙方）與廢輪胎基金管理委員會（即甲方）所訂
之系爭保存契約，關於廢輪胎基金管理委員會之權利義務已由被
上訴人概括承受，為原審所確定之事實，然依系爭保存契約第二
條第二、五項約定：（二）不論甲方有無指示，乙方均應保管、
儲存及辦理其他與第一條廢輪胎有關之事項，並負責維護儲存場
地之安全、清潔、衛生等事項，包括防火、避免孳生蚊蠅等所應
採取之一切措施。除因不可抗力所致之毀損、滅失者外，就第一
條廢輪胎之任何意外、毀損、滅失及其他責任，均由乙方負賠償
及一切責任。（五）非經甲方書面同意，乙方不得將第一條之廢
輪胎搬運或以任何方式使之增減或異動（見第一審卷第四○、四
一頁）。良泰公司於契約存續期間就廢輪胎尚不得任意使之增減
，如有滅失並應對被上訴人負賠償責任，復不得任意搬運異動；
則良泰公司就廢輪胎顯無自由支配之權利，遑論自由處分之權利
，能否謂良泰公司係為自己之計算而租用系爭土地儲存保管廢輪
胎？殊值疑義。又良泰公司依上開備忘錄，自八十七年十二月三
十一日起已遭被上訴人解除「廢輪胎清運委託協議書」之清場義
務（見第一審卷第一八頁），且系爭保存契約於九十年六月二十
六日期限屆滿前被上訴人已通知不再續約（見第一審卷第一二○
頁），亦為原審確定之事實，果爾，良泰公司已無保管廢輪胎之
權源，則殘存系爭土地之廢輪胎，依系爭保存契約之約定除委託
人即被上訴人外，何人得以實力支配其去留？再者，系爭保存契
約第一條良泰公司保管儲存輪胎之來源有二：其一為廢輪胎基金
管理委員會（即甲方）指定集中保管之廢輪胎；另一為乙方與財
團法人中華民國廢輪胎處理基金會（即丁方）訂定之台灣北部地
區廢輪胎回收清除委託契約書後，乙方依該契約回收且現仍在保
管之廢輪胎。後者依系爭保存契約第二條第六項約定，廢輪胎基
金管理委員會將依丁方與其就上述廢輪胎辦理交接時之帳冊記載
為準，擇期清點，良泰公司保證全部清點完畢，若與原帳冊記載
之數量有異時，其超過之部分由乙方負責清除、處理，費用由乙
方自行負擔，甲方如受損害時，乙方應負賠償之責；數量不足者
，乙方應將甲方以多付之保管費，附加利息返還甲方並支付甲方
相當於差額五倍之懲罰性違約金。良泰公司於契約存續期間就廢
輪胎尚不得任意使之增減，則依系爭保存契約似無容許良泰公司
任意自行回收廢輪胎之餘地，原審僅憑被上訴人提出之廢輪胎回
收處理流程圖表（見原審更(一)字卷第一宗第六五、六六頁），遽
認係良泰公司為自己計算而自行回收後儲存保管，亦嫌速斷。按
解釋契約，固須探求當事人立約時之真意，不能拘泥於契約之文
字，但契約文字業已表示當事人真意，無須別事探求者，即不得
反捨契約文字而更為曲解。系爭保存契約第二條既載明良泰公司
應負保管儲存義務，如未盡本契約義務應負賠償責任，第三條復
明文約定保管儲存之報酬，則此報酬當係其履行保管儲存義務之
對價，且依第二條第六項約定雙方應擇期清點，似難謂無須交付
，乃原審認為此非寄託行為，上開報酬僅係公法上之補貼行為，
而為上訴人不利之認定，亦有可議。上訴論旨，指摘原判決為不
當，求予廢棄，非無理由。
據上論結，本件上訴為有理由。依民事訴訟法第四百七十七條第
一項、第四百七十八條第二項，判決如主文。
中    華    民    國  九十五  年    七    月    六    日
                      最高法院民事第七庭
                          審判長法官  劉  延  村
                                法官  劉  福  來
                                法官  黃  秀  得
                                法官  吳  謀  焰
                                法官  李  寶  堂
      本件正本證明與原本無異
                                      書  記  官
中    華    民    國  九十五  年    七    月  二十七  日
                                                      Ｋ


司法院資訊處製作；財團法人民間司法改革基金會備份。
